臺灣彰化地方法院民事判決　八十九年度訴字第九二六號
　　原　　　　告　壬○○　　籍.
　　　　　　　　　　　　　　現.
　　　　　　　　　辛○○
　　被　　　　告　己○○
　　訴 訟代理 人　癸○○
　　被　　　　告　乙○○
　　　　　　　　　子○○
　　　　　　　　　庚○○○
　　訴 訟代理 人　戊○○
　　被　　　　告　丙○○
　　　　　　　　　丁○○
　　　　　　　　　甲○○○
右當事人間請求分割共有物事件，本院判決如左：
    主      文
兩造共有坐落彰化縣和美鎮○○段七一九地號及同段七二一─二地號、地目均為田、
面積分別為０‧０七七九公頃、０‧０四八五公頃土地合併分割如附圖所示，即編號
Ａ部分面積０‧０四八五公頃土地分歸被告己○○取得，編號Ｇ部分面積０‧００六
五公頃土地分歸被告甲○○○取得，編號Ｈ部分面積０‧０六九０公頃土地分歸原告
壬○○、辛○○及被告丙○○、丁○○共同取得，並按渠等原應有部分之比例保持共
有，編號Ｉ部部分面積０‧００二四公頃土地分歸被告子○○、戊○○、乙○○、庚○○○共同取得，並按渠等原應有部分之比例保持共有。
兩造共有同右段七二三─一地號、地目田、面積０‧四八二三公頃土地分割如附圖所
示，即編號Ｊ部分面積０‧二００二公頃土地分歸原告壬○○、辛○○及被告丙○○
、丁○○共同取得，並按渠等原應有部分之比例保持共有，編號Ｋ部分面積０‧０二
四九公頃土地分歸被告甲○○○取得，編號Ｌ部分面積０‧０八二四公頃土地分歸被
告子○○、戊○○、乙○○、庚○○○共同取得，並按渠等原應有部分之比例保持共
有，編號Ｍ部分面積０‧一七四八公頃土地分歸被告己○○取得。
兩造共有同右段七二０─一地號、地目建、面積０‧０七二二公頃土地分割如附圖所
示，即編號Ｂ部分面積０‧００八二公頃土地分歸被告己○○取得，編號Ｃ部分面積
０‧０二九０公頃土地分歸被告子○○、戊○○、乙○○、庚○○○共同取得，並按
渠等原應有部分之比例保持共有，編號Ｄ部分面積０‧０一三七公頃土地分歸原告辛○○及被告丙○○、丁○○共同取得，並按渠等原應有部分之比例保持共有，編號Ｅ
部分面積０‧０一七六公頃土地分歸原告壬○○取得，編號Ｆ部分面積０‧００三七
公頃土地分歸被告甲○○○取得。
兩造應互為補償之金額如附表貳所示。
訴訟費用由兩造按附表壹所示應有部分之比例負擔。
    事      實
甲、原告方面：
  一、聲明：如主文第一～四項所示。
  二、陳述：
    (一)如附表壹所示坐落彰化縣和美鎮○○段七二一─二、七一九、七二三─一地號
      、地目均為田、面積分別為０‧０四八五公頃、０‧０七七九公頃、０‧四八
      二三公頃之土地，及同段七二０─一地號、地目建、面積０‧０七二二公頃等
      土地皆為兩造所共有，各共有人之應有部分詳如附表壹所示。
    (二)兩造共有之系爭土地，並無物之使用目的不能分割之情事，共有人亦無訂明不
      分割之期限，原告曾向其他共有人提議協議分割，然均未獲置理。為此，依法
      請求判決如聲明欄所示。
    (三)系爭土地上有門牌號碼為和美鎮○○路十四號、十八號等建物，分別為原告及
      被告子○○、乙○○、庚○○○、戊○○、丁○○、丙○○等人所有，所有人
      均同意分割後毋庸保留。
三、證據：提出土地登記謄本八件、地籍圖謄本一件、戶籍謄本十二件、照片二幀、
    協議書影本一件、同意書（含影本）八件、剪報資料一件、地政規費收據影本六
    件、支票影本六件為證，並聲請履測現場。
乙、被告方面：
（甲）被告子○○、戊○○、乙○○、庚○○○、丙○○、丁○○、庚○○○等人部
      分：
  一、聲明：請為適當之判決。
  二、陳述：
      同意按照原告所提方案分割，並互為找補。
（乙）被告己○○部分：
  一、聲明：請為適當之判決。
  二、陳述：
      同意按照原告所提方案分割，並互為找補，但嗣後改稱不同意其找補條件。
丙、本院依聲請履勘現場，並囑託彰化縣和美地政事務所派員會同測量。
    理      由
一、本件被告子○○、戊○○、乙○○、庚○○○、丙○○、丁○○、庚○○○等人
    經合法通知，未於最後言詞辯論期日到場，核無民事訴訟法第三百八十六條各款
    所列情形，爰依原告之聲請，由渠等就被告子○○等七人部分一造辯論而為判決
    。
二、原告主張坐落彰化縣和美鎮○○段七二一─二、七一九、七二三─一等地號、地
    目均為田、面積分別為０‧０四八五公頃、０‧０七七九公頃、０‧四八二三公
    頃之土地，及同段七二０─一地號、地目建、面積０‧０七二二公頃等土地皆為
    兩造所共有，應有部分詳如附表所示，均無分割協議，亦無不能分割之原因等情
    ，業據原告提出土地登記謄本、地籍圖謄本等件為證，核屬相符，且為被告所不
    爭執，自堪信為真實。
三、按「各共有人，得隨時請求分割共有物。」、「分割之方法，不能協議決定者，
    法院得因任何共有人之聲請，命以原物分配於各共有人。」，民法第八百二十三
    條第一項、第八百二十四條第二項分別定有明文。又「每宗耕地分割後每人所有
    面積未達０‧二五頃者，不得分割。但本條例中華民國八十九年一月四日修正施
    行前之共有耕地，得分割為單獨所有。」，此於八十九年一月二十六日修正公布
    之農業發展條例第十六條第四款亦定有明文。另數共有物，依其性質及其共有人
    與應有部分均相同，並經共有人全體同意者，非不得予以合併分割，以增加經濟
    效益，最高法院八十五年度台上字第二九五九號判決可資參照。
四、經查，系爭三筆田地於八十九年一月四日農業發展條例修正施行前已為兩造所共
    有，且其中七二一─二、七一九地號等二筆田地，其共有人與應有部分均相同，
    且其使用性質均為農牧用地，全體共有人均同意合併分割，有卷附土地登記謄本
    附卷足憑，並據共有人陳明在卷，或出具同書書附卷足憑；又系爭土地復未訂有
    不分割之期限，亦未因物之使用目的而有不能分割之情形，業如前述，故原告本
    於共有人之分割請求權訴請判決分割或合併分割，核與前開規定並無不合，應予
    准許。
五、次查，系爭土地中除建地上有部分共有人所有之老舊建物外，其餘並無任何建物
    ，各所有人於分割後均無保留之意願，又系爭土地分別位於和美鎮○○路兩側，
    西南方則毗鄰西興路等情，業據原告提出現場照片、同意書等件附卷可稽，復經
    本院履勘現場屬實，並製有勘驗筆錄可按。準此，本件分割方案自無遷就該等建
    物坐落位置之必要，合先敘明。經核原告所提如附圖所示分割方案，共有人個別
    取得之土地大都面臨道路，出入無礙，僅分得編號Ｋ、Ｌ、Ｍ部分未面臨道路，
    惟各共有人均陳明分得裡地之共有人，將來均得通行臨路地（卷附同意書參照）
    ，本院因認該方案已符合公平適當原則，堪足採取，爰依各共有人分割後保持共
    有之意願，判決分割如主文第一～三項所示。
六、末按法院裁判分割共有物，除應斟酌各有人之利害關係，及共有物之性質外，尚
    應斟酌共有物之價格，倘共有人中有不能按其應有部分受分配，或所受分配之不
    動產，其價格不相當時，法院非不得命以金錢補償之，最高法院五十七年台上字
    第二一一七號判例可資參照。查各共有人分得之土地中，若有臨路地及裡地之別
    ，或部分共有人未能按其應有部分受分配，其價值顯不相當，此乃眾所週知之事
    實；是以本院依兩造於起訴後協議之結果，即將七二三─一地號田地部分，依是
    否面臨和港路及距離和港路之遠近等標準，概略歸類為前、中、後三段，各共有
    人取得前段部分依應有部分約百分之七十之比例分配，取得中段部分依應有部分
    約百分之百之比例分配，取得後段部分依應有部分約略百分之一百三十之比例分
    配；又各共有人就七二０─一地號建地超分或少分者，按其取得七二一─二或七
    一九地號田地者，分別各以每坪新台幣（下同）四千八百元、三千二百元互為補
    償，參照卷附土地登記謄本所載土地公告現值之高低，及目前不動產交易並非熱
    絡等情事，堪稱公允，自屬可採。從而，揆諸前開判例意旨，本院審酌上情，並
    參酌各共有人之利益，以及土地之有效利用與經濟價值效益等因素，因認原告另
    主張各共有人應以金錢補償實屬適當，爰判決如主文第四項所示。
六、至於被告己○○嗣後改稱不同意原告所提找補條件，但未據提出詳細具體證據證
    明右開找補條件有何不當之處，是其前開說詞，自無可採。
七、本件係因分割共有物而涉訟，被告之行為可認按當時之訴訟程度為伸張或防禦權
    利所必要，故由勝訴之原告亦負擔一部分訴訟費用，併此敘明。
八、本件事證已臻明確，兩造其餘攻擊及防禦方法，經審酌均與判決結果不生影響，
    自無一一審究論列之必要，併此敘明。
據上論結，本件原告之訴為有理由，依民事訴訟法第三百八十五條第一項前段、第八
十一條第二款、第八十五條第一項但書、第二項，判決如主文。
中　　　華　　　民　　　國　　九十一　　　年　　  三　 　月　　  八　   日
                                      臺灣彰化地方法院民事第二庭
~B法　　　官　陳正禧
如對本判決上訴，應於判決送達後二十日內向本院提出上訴狀。
附表壹：
┌──┬───────────┬──┬──────┬──────────┐
│編號│坐落                  │地目│面積（公頃）│所有人及應有部分比例│
├──┼───────────┼──┼──────┼──────────┤
│一  │彰化縣和美鎮○○段七二│田  │０‧０四八五│壬○○11/36、辛○○5│
│    │一─二地號            │    │            │/63、丙○○1/18、盧 │
│    │                      │    │            │明芳1/18、甲○○○13│
│    │                      │    │            │/252、己○○2/7、盧 │
│    │                      │    │            │錦順1/24、戊○○1/24│
│    │                      │    │            │、乙○○1/24、盧許金│
│    │                      │    │            │免1/24              │
├──┼───────────┼──┼──────┼──────────┤
│二  │同右段七二０─一地號  │建  │０‧０七二二│同右                │
├──┼───────────┼──┼──────┼──────────┤
│三  │同右段七一九地號      │田  │０‧０七七九│同右                │
├──┼───────────┼──┼──────┼──────────┤
│四  │同右段七二三─一地號  │田  │０‧四八二三│同右                │
└──┴───────────┴──┴──────┴──────────┘
附表貳：
┌────┬─────┬──────┬──────┬──────────┐
│共有人  │分配位置編│應付金額（新│應得金額（新│備註                │
│        │號        │台幣）      │台幣）      │                    │
├────┼─────┼──────┼──────┼──────────┤
│壬○○  │E,H,J     │0           │43182       │(一)七二三─一地號田地│
├────┼─────┼──────┼──────┤  依是否面臨和港路及│
│辛○○  │D,H,J     │0           │0           │  距離遠近之標準，歸│
├────┼─────┼──────┼──────┤  類為前、中、後三段│
│丙○○  │D,H,J     │0           │0           │  ，各約略依應有部分│
├────┼─────┼──────┼──────┤  百分之七十、百分之│
│丁○○  │D,H,J     │0           │0           │  百、百分之一百三十│
├────┼─────┼──────┼──────┤  之比例分配。      │
│甲○○○│F,G,K     │0           │0           │(二)七二０─一地號建地│
├────┼─────┼──────┼──────┤  超分或少分者，依共│
│己○○  │A,B,M     │0           │180454      │  有人於起訴後之協議│
├────┼─────┼──────┼──────┤  補償，即建地超分或│
│子○○  │C,I,L     │55909       │0           │  少分者，如分得七二│
├────┼─────┼──────┼──────┤  一─二、七一九地號│
│戊○○  │C,I,L     │55909       │0           │  田地，每坪各以新台│
├────┼─────┼──────┼──────┤  幣四千八百元、三千│
│乙○○  │C,I,L     │55909       │0           │  二百元補償。      │
├────┼─────┼──────┼──────┤                    │
│庚○○○│C,I,L     │55909       │0           │                    │
└────┴─────┴──────┴──────┴──────────┘
